最高法院刑事判決　　　　　　　　　　　　　　　八十六年度台上字第七○五一號
　　上　訴　人　甲○○　男
右上訴人因貪污案件，不服台灣高等法院台南分院中華民國八十六年九月四日第二審
更審判決（八十六年度上更(一)字第三一七號，起訴案號：台灣台南地方法院檢察署八
十四年度偵字第七三○九號），提起上訴，本院判決如左：
    主  文
原判決撤銷，發回台灣高等法院台南分院。
    理  由
本件原判決認定上訴人甲○○係台灣省立台南社會教育（下稱台南社教）會計員
，為依據法令從事公務之人員，於民國八十四年初，因與友人投資鑿井工程虧損，竟
意圖為自己不法之所有，基於概括之犯意，而於(一)八十四年一月間，台南社教給付
新館第一期工程委任建築師鄭洲楠、蔣紹良設計監造費尾款新台幣（下同）四百四十
萬五千一百四十二元時，因未依所得稅法第八十八條規定扣繳百分之十所得稅，嗣由
鄭洲楠將該稅款金額四十四萬零五百十四元，以高雄市第一信用合作社開具之台灣省
合作金庫高雄支庫支票（號碼ＥＹ0000000），於八十四年三月七日在高雄交
付予上訴人收受，該款於未向稅捐機關繳納之前，仍不失為台南社教公有財物，上
訴人竟利用其持有上開支票職務上之機會，於八十四年三月八日將該支票侵占入已，
並存入其設中華商業銀行高雄分行支存戶第000－00－000000－0－00
帳號內提示兌現；(二)於八十四年六月十三日製作付款憑單，向台灣省集中支付處辦理
申請「社教館新景觀工程」第二期工程款一百四十一萬三千二百四十元撥付手續時
，承上不法所有之意圖，故意在付款憑單上將承包商上豪營造股份有限公司（以下簡
稱上豪公司）地址偽填為上訴人之住址「台南市○○路○段七十八號三樓」後，將該
付款憑單提出於台灣省集中支付處，迨台灣省集中支付處於八十四年六月十九日以前
，將工程款支票寄達上訴人住處，上訴人即以事先偽刻如原判決附表一編號５所示上
豪公司章蓋用於掛號信件收據上領取該支票而著手侵占入己，足生損害於台南社教
、上豪公司及台灣省集中支付處發放工程款之正確性，惟因該省庫支票蓋有「禁止背
書轉讓」戳記，無法存入其帳戶兌領，不得已乃通知上豪公司至台南社教領取，致
未得逞；(三)復承同上意圖為自己不法所有之概括犯意，利用其辦理台南社教應發給
承包該「數位式電話系統及廣播系統工程」之承包商家世企業有限公司（以下簡稱
家世公司）工程款二百四十三萬九千一百元之機會，於八十四年六月十九日在台南社
教內，以家世公司負責人黃建能託其代辦請款手續，而交其持有之家世公司章及黃
建能私章，盜蓋在八十四年六月十九日期之「註銷省庫支票特別記載申請書」上，並
在該申請書及付款憑單受款人住址欄，偽填上訴人自己之上開住址後，將偽造之申請
書郵寄台灣省集中支付處，冒用家世公司名義，向該支付處申請註銷在省庫支票上已
蓋之「禁止背書轉讓」戳記。嗣於八十四年六月二十一日接獲郵局通知家世公司前往
領取上開工程款之省庫支票，又於台南市委託某不知情之刻印商人盜刻家世公司章及
負責人黃建能私章各二顆，並於翌（二十二）日持上開偽刻印章至台南郵局於原判決
附表一編號３所示郵件收據上，蓋用盜刻之家世公司章其中一顆，冒用家世公司名義
領取第0000000號面額二百四十三萬九千一百元之台灣省省庫支票一張。惟因
發現其上開偽造之「註銷省庫支票特別記載申請書」之手續未完備，致該省庫支票並
未註銷「禁止背書轉讓」之記載，乃於同日（即八十四年六月二十二日）在台南社教
內，於另份「註銷省庫支票特別記載申請書」上盜蓋前開盜刻其中一組之家世公司
印章及黃建能私章，而偽造家世公司申請書，並於申請書「主辦會計」欄加蓋其行使
職務之職章，並於「長官」欄盜蓋長官楊國平職章後，再於八十四年六月二十四日利
用至台灣省主計處出差之機會，親自持上開偽造之申請書及省庫支票至台灣省集中支
付處，使不知情之該處人員就上開省庫支票為註銷「禁止背書轉讓」之不實記載，然
後於同日返回台南市，並在上開省庫支票背面蓋用前開另一組偽刻之家世公司章及負
責人黃建能印章，而偽造轉讓背書，將該支票存入其設於台灣銀行台南分行第000
000000000號帳戶內兌現，侵占該工程款二百四十三萬九千一百元，足生損
害於家世公司、黃建能、台南社教、楊國平及台灣省集中支付處發放工程款之正確
性。上訴人並於八十四年六月二十四日、二十六日、二十七日分次至台灣銀行台南分
行提領八十六萬六千元、六十萬元、九十七萬元花用後，因黃建能向台南社教查詢
上開工程款下落，上訴人自知無法隱瞞，乃於八十四年七月三日親赴家世公司向黃建
能坦述上情等情，因而撤銷第一審判決，改判依牽連關係從一重論處上訴人依據法令
從事公務之人員，連續侵占公有財物罪刑，固非無見。
惟查：(一)貪污治罪條例第四條第一項第一款之侵占公有財物罪，以所侵占之物係屬公
有財物為要件，此項侵占之標的物為公有財物之犯罪構成要件事實，並應於事實欄內
詳予記載，始足為適用法令之基礎。原判決對事實(二)(三)部分，亦均論處上訴人侵占公
有財物罪刑，但事實欄並未記載上訴人所侵占之工程款係屬「公有財物」之事實，依
首開說明，已不足為適用法令之基礎，又原判決援引附表為主文之一部，而關於事實
(三)部分，原判決初亦論處上訴人侵占公有財物罪刑，乃旋又諭知上訴人此部分侵占所
得二百零三萬九千一百元應予追繳，並發還被害人家世公司，附表二編號１又列被害
人為「家世企業有限公司」，備考欄亦載「嗣於八十四年七月廿日歸還家世公司四十
萬元」云云，主文前後之記載，亦屬矛盾（侵占之標的物如係公有財物，被害人即非
私人，贓款亦不應諭知發還私人）。另事實(二)部分，原判決既認定上訴人之該部分侵
占行為，尚屬未遂，理由欄亦說明其此部分所為，應成立侵占未遂罪云云（原判決第
六頁第四行）。倘屬無訛，則上訴人該部分之侵占行為既未得逞而無所得，乃主文欄
又諭知其該部分所得財物四十四萬零五百十元應予追繳，並發還被害人台南社教，
亦有未當。(二)刑法上之侵占罪，以侵占自己持有他人之物為前提，換言之，必行為人
先合法持有他人之物，而於持有狀態繼續中，易「持有」為「所有」之意思始可。如
其之持有，係出於非法方法，並非合法持有，則應視其方法為何，而分別成立詐欺、
竊盜、搶奪或強盜罪，無成立侵占罪之餘地。本件關於事實(二)(三)部分，依原判決認定
之事實，承包商上豪及家世公司領取工程款之程序，係由上訴人製作付款憑單，向台
灣省集中支付處辦理申請，再由該處將工程款簽發省庫支票，以掛號郵件逕寄上豪或
家世公司，支票並不經由上訴人，係上訴人利用製作付款憑單之機會，於該憑單受款
人住址欄，虛偽填載自己之住址，再以偽刻之上豪或家世公司印章，冒用上開公司名
義向郵局冒領掛號郵件而取得支票。事實(三)部分並係偽造家世公司之轉讓背書，使付
款銀行誤認上訴人係合法取得支票而兌付（存入上訴人之帳戶內）等情。如均屬實，
上訴人之取得支票及事實(三)部分之領得現款，既均係出於詐欺之不法方法，並非先即
有合法之持有關係，而於持有中，始易「持有」為「所有」之意思，則其此二部分所
為，即與侵占罪之構成要件不相符合，原審論以侵占罪，另刑法第二百十一條之偽造
公文書罪，以行為人對該公文書並無製作權限，竟不法摹造為必要，如該公文書係行
為人基於職掌所應製作，而為虛偽不實之登載，所為即屬同法第二百十三條之公務上
文書登載不實罪，而非偽造公文書之範疇。原判決既認上訴人為台南社教會計員，
付款憑單係其基於職掌上所應製作，則其縱於付款憑單上為不實之登載，所為應僅成
立刑法第二百十三條之罪，原審論以第二百十一條之偽造公文書罪刑（原判決第六頁
第四行、第五行，第七頁第二至六行），適用法則亦有未當。上訴意旨指摘原判決違
法，非無理由，應認仍有發回更審之原因。
據上論結，應依刑事訴訟法第三百九十七條、第四百零一條，判決如主文。
中      華      民      國    八十六    年     十二     月      三      日
                              最高法院刑事第四庭
                                  審判長法官  莊  來  成
                                        法官  曾  有  田
                                        法官  王  德  雲
                                        法官  謝  俊  雄
                                        法官  林  永  茂
      右正本證明與原本無異
                                              書  記  官
中      華      民      國    八十六    年     十二     月     十一     日
                                                                  Ｍ
